【裁判字號】    95,上訴,1140
【裁判日期】    950530
【裁判案由】    強盜等
【裁判全文】
臺灣高等法院刑事判決                95年度上訴字第1140號
上  訴  人
即  被  告  丙○○
                    （現於臺灣臺北監獄臺北分監執行中）
指定辯護人  本院公設辯護人  甲○○
上列上訴人因強盜等案件，不服臺灣板橋地方法院94年度訴字第
1969號，中華民國95年1月26日第一審判決（起訴案號：臺灣板
橋地方法院檢察署94年度偵字第4769號），提起上訴，本院判決
如下：
    主  文
上訴駁回。
    事  實
一、丙○○曾因違反懲治盜匪條例等案件，於民國84年4 月1 日
    ，經臺灣板橋地方法院以84年度少訴字第21號刑事判決判處
    有期徒刑2年2月、6月，應執行有期徒刑2年5月，緩刑5 年
    確定，嗣經撤銷緩刑入監服刑，於87年7月15日因縮短刑期
    假釋出監，嗣又經撤銷假釋，再入監執行殘刑，於89年4 月
    30日縮刑期滿執行完畢（再犯本罪構成累犯）。詎丙○○竟
    仍不知悔改，與姓名、年籍不詳，綽號「臭皮」之成年男子
    （以下簡稱「臭皮」）基於剝奪他人行動自由及意圖為自己
    不法所有之共同犯意聯絡，於94年3月10日上午9時30分至10
    時許，見其（丙○○）表兄乙○○騎乘機車出門上班，丙○
    ○與「臭皮」之男子二人即共騎機車尾隨其後，待乙○○騎
    至臺北縣中和市○○路與中興街口停車等待紅燈之際，丙○
    ○與「臭皮」之男子即迅速騎機車接近乙○○，丙○○並趁
    隙跳上乙○○機車後座，並手持不明金屬硬物（未扣案）在
    其外套口袋中，佯裝槍枝抵住乙○○右後腰際，向乙○○恐
    嚇稱：「不要回頭。你要不要走，不走就給你開下去」等語
    ，「臭皮」之男子則騎乘原機車在後監看，致乙○○心生畏
    懼，被迫依丙○○之指示以機車搭載丙○○前行，隨後右轉
    中興街至半山腰上之「樂天宮」旁空地，丙○○及「臭皮」
    之男子即以此方式強押乙○○，剝奪乙○○之行動自由達1
    、2分鐘之久（約2、3百公尺之距離）。
二、丙○○及「臭皮」之男子壓制乙○○騎車至前開「樂天宮」
    附近空地之水溝旁後，丙○○要求乙○○交出其側背包，乙
    ○○表示不願交出，丙○○即出言脅迫稱：「有無看到旁邊
    水溝，之前有人被我壓在水裏半小時，現在水比較少，我還
    是可以把你壓在水裏，你要像之前那個人，被壓在那半小時
    嗎？」等語；及「臭皮」之男子揚稱：丙○○跟你拿，你就
    讓拿他，讓我動手，你就很難看，你若包包不給丙○○，讓
    丙○○神經「尬」起來，你就知道」等加害被害人乙○○生
    命、身體、自由之事，「臭皮」之男子並以拳頭毆打乙○○
    左肩及手臂處2 、3 下（並未成傷，且未據告訴），恐嚇乙
    ○○致乙○○心生畏懼，而將其側背包交予丙○○；丙○○
    取得該側背包後即自其內搜出行動電話手機二支及皮夾一個
    ，並將側背包還給乙○○；嗣因丙○○在皮夾內找不到現金
    ，乃詢問乙○○是否有錢，乙○○即取回該皮夾並自暗袋內
    取出新台幣（下同）3 千元，並表示該3 千元係其在寵物店
    上班向客戶收取之貨款，若被取走將無法向老闆交待等語。
    「臭皮」之男子聞言則揚稱可以不拿該3 千元，但要拿乙○
    ○所騎乘之機車去典當等語；惟旋遭丙○○阻止，丙○○並
    表示該機車係乙○○上班業務所需，不要拿去典當，只要取
    走3 千元即可，乃自乙○○手中取走該3 千元。當時乙○○
    復要求丙○○及「臭皮」之男子歸還上開行動電話手機以便
    使用，丙○○乃將較舊之行動電話手機一支、及原裝設於較
    新之行動電話手機內之SIM 卡一張取出交還乙○○，而將另
    一支較新之行動電話手機取走。嗣丙○○取得上開3 千元及
    行動電話一支後，旋將現金花用殆盡，另將前述行動電話一
    支丟棄於臺北縣中和市○○道大排水溝內。
三、案經臺北縣政府警察局報請臺灣板橋地方法院檢察署檢察官
    偵查起訴。
    理  由
一、訊據被告丙○○雖坦承：其本人與「臭皮」於94年3 月10日
    上午9 時30分至10時許，見乙○○騎乘機車在臺北縣中和市
    ○○路與中興街口停車等待紅燈，其本人與「臭皮」即騎機
    車接近，並由其本人跳上乙○○機車後座，要求乙○○將機
    車騎往半山腰上之「樂天宮」附近空地；嗣其本人並曾向乙
    ○○稱：「有沒有看到旁邊水溝，之前有人被我壓在水裏半
    小時，現在水比較少，我還是可以把你壓在水裏，你要像之
    前那個人，被壓在那半小時嗎？」等情。惟否認有何剝奪他
    人行動自由或恐嚇取財之犯行，並辯稱：乙○○之前因改裝
    機車有欠其本人錢，卻一直躲避不出面，94年3 月10日上午
    9 時30分至10時許，其本人看到乙○○的行蹤，才會跳上乙
    ○○的機車後座，請乙○○騎車到樂天宮旁的空地談一談；
    其本人並沒有用槍或其他東西頂住乙○○的後腰際，也沒有
    剝奪乙○○的行動自由，可能是其外套口袋內的鑰匙碰到乙
    ○○；其本人到了樂天宮附近的空地後，雖然有說一些恐嚇
    乙○○的話，但隨後其本人就先行離開，並沒有搶乙○○的
    皮包，也沒有拿走乙○○的錢和手機；是在其本人離開「樂
    天宮」現場後，「臭皮」才叫乙○○交出皮包及手機等物品
    ，當時其本人確實不知情云云。惟查：
    (一)上揭被告丙○○與「臭皮」之男子剝奪被害人乙○○之行
      動自由，及恐嚇取財等事實，業據證人即被害人乙○○於
      偵、審中具結證述如下：
      (1)94年3 月10日上午9 時30分許，我要騎機車去上班，從
        我家板橋市○○○路出來，有看到被告和他的壹個朋友
        在一家洗衣店門口，可能是在那邊等我，後來我騎到台
        北縣中和市○○路、中興街口那裡等紅綠燈，當時正要
        右轉板南路，我有看到被告和他的朋友在對面，被告他
        們就衝過來，我從後照鏡看到被告走過來上我的機車後
        座；然後被告拿類似槍管、圓圓硬硬的東西抵住我的右
        後腰際，還跟我說你不要回頭看，直走右轉，叫我騎到
        樂天宮半山腰那邊，當時他的朋友騎乘另一部機車跟在
        後面；當時被告抵住我的右後腰際時，我很害怕，因為
        我很怕被告真的開槍，所以不敢大聲叫，只好順著被告
        的指示載他到樂天宮半山腰。從被告坐上我機車後座到
        我騎車到達樂天宮半山腰空地水溝旁，費時大約一、二
        分鐘，從中興街右轉直走一百公尺左右，轉個巷子上去
        就到了，總距離大概是兩、三百公尺左右。
      (2)我騎著機車到樂天宮半山腰後，被告先下車，叫我將機
        車熄火，他朋友的機車就停在我的機車後面，被告叫我
        上去樂天宮半山腰空地水溝旁，然後就在那裡說叫我把
        揹著的包包拿過來，因為我的手機、皮包都放在該側背
        包裡面，我就說我不給。被告的朋友就說：你不給就給
        你好看，說被告叫你給你不給，到時候被告神經「尬起
        來」，你就知道等語；被告就說：旁邊有水溝有沒有看
        到，他說他半年前有壓壹個人在那裡半小時，說現在水
        很淺，我還是可以把你壓在水裡，你要不要試試看等語
        。我聽完後就說我不要；被告就說：好，你包包拿出來
        。因為我很害怕，所以就把包包交給被告，被告就將我
        包包內的皮包一只、手機二支拿出來，再把包包還給我
        。被告拿到我的皮包後，就問我皮包內有多少錢，我說
        皮包內有3 千元是要拿回去給公司的。因為我習慣將千
        元的紙鈔塞在皮包的小袋子內，被告找不到3 千元放在
        哪裡，所以就將皮包交還給我，叫我自己把3 千元拿出
        來。我當時就把3 千元拿出來，說是我昨天向客戶收的
        錢，今天要交回公司；被告就說要拿走3 千元，問我可
        不可以？我說：不可以，因為我要拿回去跟公司交代。
        當時被告的朋友就對我說：3 千元給我拿回去交代，不
        然拿我的機車去當。被告就說若我的機車被拿去當，就
        沒有辦法去做寵物店接送小狗的工作，被告說不要當我
        的機車，讓我去上班，只要拿3 千元就好，並從我手上
        將3 千元拿走。此外，被告手上原本拿了我二支行動電
        話手機，後來將一支舊的手機還給我，另一支新的手機
        則將SIM 卡拔出來還給我，而將新的手機拿走。說他要
        新的手機，我說不行我要用，被告說你還有一支舊的手
        機可以用，叫我拿那一支舊的手機就好了。被告拿走上
        開東西後，最後跟我說你可以去上班，我就騎車去上班
        ，被告及「臭皮」之男子仍留在現場。當時跟被告在一
        起的朋友，被告都叫他「臭皮」，大約二十幾歲人，操
        國語口音等語綦詳（見94年度偵字第4769號卷第45-50
        頁，原審卷第55-58 、66頁）。
    (二)被告雖另辯稱：其本人曾為乙○○之機車加裝HID 頭燈、
      排氣管、胎皮等物品，但乙○○並未給錢，且一直躲避，
      其本人才會找乙○○拿錢云云。惟查，訊據證人乙○○堅
      決否認有欠被告錢，並證稱：其本人沒有欠被告錢，是有
      一次被告問他要不要換機車的避震器，只要1,500 元，其
      本人同意後被告有為其換裝，事後被告表示另有朋友想要
      以高價購買上開避震器，要求其本人再給付1 千元或5 百
      元，否則就要拔避震器，其本人就叫被告將避震器拔走；
      其本人只有向被告買過一次避震器，並沒有向被告買過裝
      HID頭燈、排氣管、胎皮等物品等語；核與被告於原審聲
      請傳喚之證人魏丁宏證稱：其本人只知道乙○○曾向被告
      買過避震器，因為乙○○說要買的時候其本人在場，至於
      乙○○有無向被告買過其他東西，其本人並不清楚等語互
      核一致（見原審卷第55、59、63、67、69-71頁），而被
      告於警詢時先稱：「乙○○欠伊六、七千元」（見94年度
      偵字第4769號卷第10頁），嗣於檢察官偵查時改稱：「乙
      ○○欠伊四、五千元」（見94年度偵緝字第1570號卷第33
      頁），本院審理時更改稱：「乙○○欠伊一萬初頭左右」
      （見本院卷第42頁），其前後供述不一，可見證人乙○○
      、魏丁宏前揭證詞自較被告前開辯解更堪採信。
    (三)且被告既辯稱其本人是因為被害人乙○○積欠其債務、避
      不見面，始與「臭皮」之男子將乙○○押至「樂天宮」旁
      之空地，則被告既係為追討債務而大費週章強押被害人乙
      ○○，豈有不趁機向乙○○索討債務，而僅出言恐嚇後即
      先行離開之理？又本件被告與「臭皮」之男子本件騎乘同
      一部機車於前開時、地接近被害人乙○○後，由被告跳上
      乙○○機車後座，命乙○○騎機車上山，「臭皮」之男子
      則尾隨其後，是除上開二部機車外，前揭時、地別無其他
      交通工具可供被告搭乘離開「樂天宮」現場；是被告若非
      再迫使乙○○騎車搭載其離開現場，即應係應與「臭皮」
      之男子一同騎乘機車離去，始為合理。詎被告竟辯稱：其
      本人與「臭皮」帶被害人乙○○到「樂天宮」半山腰空地
      後，其本人只有向乙○○說：有沒有看到旁邊水溝，之前
      有人被我壓在水裏半小時，現在水比較少，我還是可以把
      你壓在水裏，你要像之前那個人，被壓在那半小時嗎等語
      後，即自已「步行」下山，留下「臭皮」及乙○○，嗣「
      臭皮」才向乙○○拿錢和手機，其本人並不知情；是「臭
      皮」下山後才跟其本人提到這件事云云，顯與常情有悖，
      要無可信。又若被害人乙○○之3 千元及手機一支確係由
      「臭皮」之男子取走，被告對此並不知情，則該「臭皮」
      之男子又何需將得手之手機一支交予被告？而被告又何能
      帶同警方至臺北縣中和市○○道大排水溝指認丟棄手機之
      地點（指認照片四幀見94年度偵字第4769 號 卷第19-22
      頁）？由此益徵被告所言並不實在。
    (四)被告於原審雖又指稱：因其本人修理、改裝機車很吵，因
      此引起姑姑即乙○○之母簡淑蓮不滿，簡淑蓮才強迫其子
      乙○○誣告其本人云云。惟此業據證人簡淑蓮於偵查中具
      結證稱：我是被告的姑姑，與被告並無仇怨，我並沒有叫
      乙○○告丙○○，我有跟被告的父親講過好幾次，但被告
      都不理等語；證人乙○○亦證稱：是我自己要告被告丙○
      ○，簡淑蓮並沒有要我告丙○○等語明確（見94年度偵緝
      字第15 70號卷第47、48頁）。由此可見被告前揭所辯無
      非臨訟卸責之詞，委無可採。
    (五)按被害人乙○○與被告係四親等之表兄弟關係，對被告應
      無惡意，衡情僅有曲詞迴護被告之可能，要無構詞誣攀之
      理，是其所述應屬可信；而被告前揭所辯核與常理不符，
      自非可採。本件被害人乙○○因被告及「臭皮」之男子之
      行為，致心生畏懼而遭剝奪行動自由，並進而交付財物之
      事實，已據其於偵審中供明在卷。綜上所述，本件事證明
      確，被告犯行堪予認定。
二、被告丙○○強使被害人乙○○依其指示騎車至「樂天宮」附
    近空地，並以加害生命、身體、自由之事恐嚇被害人，令其
    交出財物，核其所為應係犯刑法第302 條第1 項以非法方法
    剝奪人之行動自由罪及同法第346 條第1 項之恐嚇取財罪，
    公訴意旨漏未斟酌此點，而認被告犯恐嚇取財罪部分係犯同
    法第32 8條第1項之強盜罪，尚有未洽（理由詳如後述），
    惟其基本事實同一，依法自應予審理，並變更其起訴法條。
    而被告與真實姓名、年籍不詳，綽號「臭皮」之成年男子間
    就所犯上開二罪有犯意聯絡及行為分擔，均為共同正犯。又
    被告所犯上開二罪間，有方法、結果之牽連關係，為牽連犯
    ，應從一重之恐嚇取財罪處斷。查被告有如事實欄所示之論
    罪科刑執行前科，有本院被告前案紀錄表一份附卷可按，其
    受有期徒刑執行完畢後，五年以內再犯本件有期徒刑以上之
    罪，為累犯，應依法加重其刑。
三、原審認被告罪證明確，適用刑法第28條、第302條第1項、第
    346條第1項、第55條、第47條之規定，及審酌被告為被害人
    乙○○之表弟，兩家毗鄰而居，誼屬至親，本應和平相處、
    互相敬愛，詎被告素行不佳，竟強押表兄、恐嚇取財，其犯
    罪之動機、目的及手段均屬惡劣，所生危害非輕，且其犯罪
    後猶否認犯行，並無悔意，態度不佳等一切情狀，量處有期
    徒刑一年。復說明被告丙○○所持前揭不明金屬硬物，並未
    扣案，且亦無法證明係屬違禁物或為被告丙○○與「臭皮」
    之男子所有之物，故不予宣告沒收。其認事用法均無違誤，
    量刑亦稱允當，被告上訴意旨，仍執陳詞，否認犯罪，為無
    理由，其上訴應予駁回。
四、公訴意旨雖認：被告丙○○與「臭皮」之男子於94年3月10
    日早上9時30分至10時許，在前揭「樂天宮」旁之空地，由
    被告及「臭皮」之男子分別揚言要將乙○○壓入水溝中、要
    乙○○交出包包否則動手起來會難看等語，並由「臭皮」之
    男子徒手歐打乙○○之左肩及手臂處2、3下，致使乙○○不
    能抗拒而強取其財物，因認被告涉犯刑法第328條第1項之強
    盜罪云云。惟查：
    (一)按強盜罪之構成，以其所實施之強暴、脅迫，已達於使人
      不能抗拒之程度為必要，倘其取物手段雖屬不法，而尚未
      使人至於不能抗拒者，縱觸犯他種罪名，尚難以強盜論擬
      ，最高法院29年上字第3006號著有判例，可資參照。
    (二)查本件被告及「臭皮」之男子雖於94年3 月10日早上9 時
      30分至10時許，在臺北縣中和市○○路與中興街口，由被
      告趁隙跳上乙○○機車後座，在其外套口袋中手持不明金
      屬硬物佯裝槍支，抵住乙○○右後腰際，命乙○○依指示
      騎乘機車至「樂天宮」附近空地。惟當時在臺北縣中和市
      ○○路與中興街口，除被告、「臭皮」之男子及被害人乙
      ○○三人外，尚有一輛汽車及二部機車停於該地等候紅燈
      一節，業據證人乙○○證述明確（見原審卷第75頁）。可
      見上開案發地點並非荒僻，同一路口尚有其他人同時等待
      紅燈，距離甚近，乙○○理應極易呼救，客觀上應無不能
      抗拒之情形。
    (三)又被害人乙○○遭被告及「臭皮」之男子押至「樂天宮」
      旁空地後，乙○○曾拒絕交出其側背包；並於被告問：可
      否將其皮包內之3 千元拿走時，被害人乙○○答稱：不可
      以，並表示該款項係其向客戶收取之貨款；被害人乙○○
      復曾要求被告交還其所有之行動電話手機等情，此均據證
      人乙○○證述明確，已如前述；且本件案發當時，在「樂
      天宮」現場附近有一、二個老伯伯；被告丙○○到達樂天
      宮後就再也沒有拿東西抵住乙○○之腰際，且從頭到尾都
      沒拿出該類似手槍之不明硬物等情，亦據證人即被害人乙
      ○○證述明確（見原審卷第64、67頁）。是依被害人乙○
      ○所述上開情節，當時「樂天宮」現場尚有其他人在場，
      被告及「臭皮」之男子也未拿出兇器作為威嚇之用，且被
      害人乙○○於被告及「臭皮」之男子向其索討財物時，尚
      能與之討價還價，可見當時被害人乙○○之意志並非完全
      受到壓制，仍有相當之意思自由，核此情狀自難認被害人
      乙○○當時已陷於不能抗拒之程度。
五、綜上所述，被告及「臭皮」之男子之行為客觀上尚難認已達
    於使被害人乙○○不能抗拒之程度，揆諸首開說明，自難以
    強盜之罪責相繩。此部分公訴人認被告與「臭皮」所為係犯
    刑法第328條第1項之強盜罪，起訴法條容有未洽，允宜變更
    ，改以同法第346條第1項恐嚇取財罪論處，併此敘明。
六、至證人即被害人乙○○雖於原審指稱「臭皮」之男子即為「
    黃鈺傑」其人，惟其前後指訴不一，尚難遽予採認，此部分
    宜由檢察官另行查明偵處，附此敘明。
據上論斷，應依刑事訴訟法第368條，判決如主文。
本案經檢察官郭啟東到庭執行職務。
中    華    民    國    95    年    5    月     30    日
                  刑事第十六庭審判長法  官  葉騰瑞
                                    法  官  趙功恒
                                    法  官  莊明彰
以上正本證明與原本無異。
如不服本判決，應於收受送達後十日內向本院提出上訴書狀，其
未敘述上訴之理由者並得於提起上訴後十日內向本院補提理由書
（均須按他造當事人之人數附繕本）。
                                    書記官  周素秋
中    華    民    國    95    年    5     月    30    日
附錄：本案論罪科刑法條全文
刑法第302條第1項
私行拘禁或以其他非法方法，剝奪人之行動自由者，處5年以下
有期徒刑、拘役或300元以下罰金。
刑法第346條第1項
意圖為自己或第三人不法之所有，以恐嚇使人將本人或第三人之
物交付者，處6月以上5年以下有期徒刑，得併科1千元以下罰金
。


司法院資訊處製作；財團法人民間司法改革基金會備份。
